臺灣高等法院刑事判決　　　　　　　　100年度上易字第194號
上　訴　人
即　被　告　謝明宗
選任辯護人　張仁興律師（扶助律師）
上列上訴人即被告因詐欺案件，不服臺灣臺北地方法院99年度易
字第2949號，中華民國99年11月29日第一審判決（起訴案號：臺
灣臺北地方法院檢察署99年度偵字第16239 號、第16448 號），
本院裁定改依簡式審判程序進行，判決如下：
    主  文
原判決撤銷。
謝明宗幫助犯詐欺取財罪，處有期徒刑參月，如易科罰金，以新
臺幣壹仟元折算壹日。
    事  實
一、謝明宗具有高級職業學校之學歷，並有從事婚紗影像輸出之
    工作經歷，而為有相當智識程度及社會經驗之人。緣謝明宗
    於民國99年6 月10日看報紙找工作時，看到報紙上有刊登應
    徵司機之求職廣告，乃於當日打電話詢問，接電話者要求隔
    日上班時間再打電話應徵。翌日謝明宗再打電話應徵，對方
    即表示該工作為單純之接送服務，但須向客人以現金之方式
    收取服務費，並於收費3 次後存入自己之帳戶；公司為了避
    免司機人員有侵占公司服務費之嫌疑，所以要求謝明宗必須
    提供自己所申辦之帳戶及密碼做為該公司管控之用，並約定
    於同年6 月11日16時、17時許，在臺北市國父紀念館捷運站
    1 號出口附近之珠寶公司，將謝明宗所申辦之玉山商業銀行
    （下稱玉山銀行）帳戶之提款卡、密碼（下稱帳戶資料）及
    汽車駕照影本交給自稱「王經理」之成年男子。謝明宗依其
    前開智識程度及社會經驗，明知如將自己之帳戶資料提供予
    不熟識之人，極有可能遭他人利用該帳戶從事與財產犯罪有
    關之犯罪，竟基於幫助他人詐欺取財之不確定故意，依約於
    前開時、地，將帳戶資料交付於與「王經理」。
二、嗣不詳姓名、年籍之成年人（下稱不詳人士）輾轉取得帳戶
    資料後，遂即基於意圖為自己不法所有之犯意，分別有如下
    述之詐騙犯行：
（一）於99年6 月12日14時26分許，撥打林麗雀之行動電話，佯
      稱其為「生活好自在」廠商人員，因先前網路購物單據簽
      收有誤，將付款方式改為信用卡付款，須配合至自動櫃員
      機操作云云，使林麗雀陷於錯誤，依其指示至新北市○○
      區○○街之郵局自動櫃員機，分別於同日16時03分許至4
      時08分許，自郵局帳戶（帳號：00000000000000號）、誠
      泰商業銀行帳戶（帳號：0000000000000 號）及華南商業
      銀行帳戶（帳號：000000000000號）各轉帳新臺幣（下同
      ）29,995元、21,043元及13,629元至謝明宗上開玉山銀行
      帳戶內（下稱系爭帳戶），共計詐得64,667元。
（二）於99年6 月12日16時35分許，撥打陳麗華之行動電話，佯
      稱之前在網路上購買防毒軟體，匯款時誤列為分期付款，
      須至自動櫃員機更改云云，致陳麗華陷於錯誤，依其指示
      至臺中縣霧峰鄉○○路900 號彰化銀行霧峰分行之自動櫃
      員機前，分別於同日17時15分至26分許，自中國信託商業
      銀行帳戶（帳號：000 00000000000000 號）及華南商業
      銀行帳戶（帳號：000 00000000000000 號）各轉帳9,56
      3 元及3,631 元至謝明宗之系爭帳戶，共計詐得13,194元
      。
（三）於99年6 月12日18時15分許，撥打許雀惠之行動電話，佯
      稱之前有在「雅虎奇摩拍賣網站」購買包包，因商店服務
      人員付款條碼錯刷而設定成分期付款，將致每月定期扣款
      ，須至自動櫃員機更改設定云云，使許雀惠陷於錯誤，遂
      即依其指示至雲林縣斗南鎮○○路全家便利商店之自動櫃
      員機前，自第一商業銀行帳戶（帳號：00000000000 號）
      轉帳7,989 元至謝明宗之系爭帳戶，而詐得7,989 元。嗣
      經林麗雀、陳麗華、許雀惠向警方報案，經警循線追查，
      始悉上情。
三、案經臺北市政府警察局信義分局報告臺灣臺北地方法院檢察
    署檢察官偵查起訴。
    理  由
一、本件被告謝明宗所犯為死刑、無期徒刑、最輕本刑3 年以上
    有期徒刑或高等法院管轄第一審案件以外之罪，被告於本院
    審判中就被訴事實為有罪之陳述，本院合議庭於100 年3 月
    24日審判期日依刑事訴訟法第273 條之1 第1 項規定，聽取
    檢察官、被告及辯護人之意見後，當庭裁定以簡式審判程序
    進行本件審理，而檢察官、被告及辯護人對於前開簡式審判
    程序之進行亦未表示不同意或聲明異議，則依刑事訴訟法第
    273 條之2 規定，關於本案證據之調查，不受第159 條第1
    項、第161 條之2 、第161 條之3 、第163 條之1 及第164
    條至第170 條規定之限制，先予敘明。
二、前揭事實，業據被告於原審審理及本院審理時坦承不諱，並
    為認罪之表示；且查：
（一）被害人林麗雀、陳麗華、許雀惠因前揭受詐騙事實，陷於
      錯誤，而依指示匯款至被告系爭帳戶內，並於匯款當日即
      遭以ATM 方式提領一空之事實，除已據被害人林麗雀、陳
      麗華、許雀惠分別於警詢時供稱明確外，復有其等所提出
      之自動櫃員機交易明細表附卷可稽（見臺灣臺北地方法院
      檢察署99年度偵字第16239 號卷第6 頁、99年度偵字第16
      448 號卷第20頁、第27頁），並有系爭帳戶之存摺影本在
      卷可考（見前開第16239 號卷第11頁、第12頁、第16448
      號卷第14頁、第15頁），顯見系爭帳戶之帳戶資料已為不
      詳人士用以詐欺取財，並隨即提領一空無訛。
（二）金融帳戶為個人理財工具，申請開設金融帳戶並無任何特
      殊限制，一般民眾皆可申請，且開戶門檻不高，一人復得
      在不同金融機構申請數個存款帳戶使用，此乃眾所週知之
      事實，又向金融機構開設帳戶、請領存摺及提款卡使用一
      事，乃針對個人身分之社會信用而予資金流通，具有強烈
      屬人性，故依一般人之社會生活經驗，實無以各種名義使
      用他人帳戶之必要，如陌生人不以自己名義申請開戶，反
      而以各種名義使用使用他人之帳戶資料，該他人對於收集
      帳戶者是否合法使用乙節，本即應有所懷疑。再者，現今
      詐欺集團為取得他人之存款帳戶，常以應徵工作、質押借
      款或辦理貸款為由，誘使民眾交付金融機構之存款帳戶，
      以隱匿其財產犯罪之不法行徑，規避執法人員之查緝，並
      掩飾、確保因自己犯罪所得之財物，類此案件在社會上層
      出不窮，亦早經坊間書報雜誌、影音媒體廣為報導。一般
      人對於應妥善保管自己帳戶之存摺、提款卡及密碼等帳戶
      資料，防止他人任意使用自身之帳戶資料等情，本應有所
      認識。縱因特殊情況，偶須將前開帳戶資料交予他人使用
      ，亦必深入瞭解用途，復判斷合理性，始予提供，且該等
      專有物品如落入不明人士手中，亦必須隨時得以支配、控
      制，否則極易遭有心人士利用該帳戶資料為與財產有關之
      犯罪工具，此乃依一般生活經驗，即能體察之常識。被告
      具有高級職業學校之學歷，並有從事婚紗影像輸出之工作
      經歷，業據其於警詢及原審審理時所自承（見前開第1644
      8 號卷第9 頁、原審卷第23頁），則被告當有相當智識程
      度及社會經驗，而為具備通常事理能力之成年人，對於其
      所交付之帳戶資料可能供不詳人士使用，作為騙取他人財
      物之工具一事，實無從諉為不知。是以，被告當可預見其
      將系爭帳戶之帳戶資料交付予自稱「王經理」之人，不詳
      人士取得該資料後，即可任意使用系爭帳戶做匯款提領使
      用，此舉將可能幫助他人實施財產犯罪。
（三）被告之所以會交付帳戶資料與自稱「王經理」之人，乃因
      其於99年6 月10日看報紙找工作時，看到報紙上有刊登應
      徵司機之求職廣告，乃於當日打電話詢問，接電話者要求
      隔日上班時間在打電話應徵。翌日被告再打電話應徵，對
      方即表示該工作為單純之接送服務，但須向客人以現金之
      方式收取服務費，並於收費3 次後存入自己之帳戶；公司
      為了避免司機人員有侵占公司服務費之嫌疑，所以要求被
      告明宗必須提供帳戶資料做為該公司管控之用等情，固已
      據被告於警詢時所自承，並有其所提出之刊登求職廣告之
      報紙影本在卷可稽（見前開第16448 號卷第17頁）；然而
      ，公司為避免被告侵占公司服務費之嫌疑，大可要求被告
      將客戶所支付之服務費直接匯入公司所指定之帳戶，衡情
      ，實毋需要求被告匯入自己私人帳戶內，再由公司持該被
      告之帳戶資料領款之必要，否則被告仍可事後以更改密碼
      之方式重新支配系爭帳戶內之存款，而向客戶所收取之服
      務費同樣仍有遭侵占之疑慮；「王經理」之人以前開理由
      要求被告提供帳戶資料，顯與常情有違，被告本應有所懷
      疑，而不應交付之，惟被告卻在自己所能掌控及支配之情
      況下，仍執意交付之。被告主觀上既然對於其提供帳戶資
      料後，系爭帳戶即有淪為人頭帳戶供不詳人士實施財產犯
      罪使用可能之認知，且被告於「王經理」之人提出前開與
      常情有違之要求後，亦未予以拒絕或採取其他防制措施即
      行交付，顯見被告對於系爭帳戶淪為幫助他人實施詐欺犯
      罪，亦不違背其本意，核與幫助詐欺取財不確定故意之構
      成要件相符。
（四）綜上所述，被告前揭自白與事實相符，應可採信。本案事
      證明確，被告幫助詐欺取財之犯行，堪以認定。
三、論罪之理由：
（一）按刑法上之幫助犯，係對於犯罪與正犯有共同之認識，而
      以幫助之意思，對於正犯資以助力，而未參與實施犯罪之
      行為者而言。被告係基於幫助之犯意，提供系爭帳戶之帳
      戶資料輾轉由不詳人士使用，為不詳人士之詐欺取財犯行
      提供助力，並非直接參與詐欺取財之構成要件行為，為幫
      助犯。核被告所為，係犯刑法第30條第1 項、第339 條第
      1 項之幫助詐欺取財罪；又被告僅係幫助犯，爰依刑法第
      30條第2 項之規定，按正犯之刑減輕之。
（二）被告一次提供系爭帳戶之帳戶資料，幫助為如事實欄所載
      之多次詐欺取財犯行，顯係以一行為觸犯數個幫助詐欺取
      財罪名，為想像競合犯，依刑法第55條之規定，應從一重
      處斷。
四、被告上訴意旨略以：原審法院雖於99年11月25日裁定改以簡
    式審判程序進行，然並未依刑事訴訟法第225 條第2 項規定
    ，告知裁定理由，亦未依同法第227 條第1 項之規定，將裁
    定書正本送達當事人，有不適用上開法則及適用不當之違背
    法令。又原審法院先訂定99年11月25日為準備程序期日，當
    日即更改為審判期日，雖經被告捨棄就審期間之利益，然對
    被害人而言，並非經合法傳喚無正當理由不到場，且依被害
    人警詢筆錄所載，被害人亦未陳明不願到場，又本件並非暴
    力犯罪類型，並無法院認為不必要或不適宜傳喚被害人到庭
    之情形，本件有依法應傳喚被害人到庭陳述意見，但未依法
    傳喚被害人並給與陳述意見機會，原審法院有不適用刑事訴
    訟法第271 條第2 項違背法令之情事云云；惟查：
（一）裁判除應以判決行之者外，以裁定行之；得為抗告之裁定
      ，應敘述理由；刑事訴訟法第220 條、第223 條定有明文
      。查原審法院因被告就被訴幫助詐欺取財罪嫌為認罪之表
      示，且表明同意原審法院改行簡式審判程序，而原審法院
      在告知簡式審判程序之旨，並聽取檢察官、被告及辯護人
      之意見後，經合議庭於99年11月25日裁定由受命法官獨任
      進行簡式審判程序，並於是日當庭宣示該裁定，有原審法
      院99年11月25日準備程序筆錄、刑事裁定、審判筆錄在卷
      可考（見原審卷第22頁至第25頁）；而前開改行簡式審判
      程序之裁定，核其性質屬於訴訟程序之裁定，依刑事訴訟
      法第404 條第1 項之規定不得抗告。又前開裁定既屬不得
      抗告，揆諸前開所述，自無需敘述理由。是被告上訴主張
      原審法院改行簡式審判程序之裁定宣示時，並未告知裁定
      理由云云，尚非有據，不足採信。
（二）法院之裁定得分別情形，以口頭宣示、記載於筆錄（刑事
      訴訟法第50條但書）或製作書面等方式行之；刑事訴訟法
      第227 條第1 項，亦僅規定法院之裁定如以書面方式行之
      者，必須將裁定正本送達當事人，並非規定法院之裁定均
      必須以書面方式為之。查原審法院裁定改行簡式審判程序
      後，已於99年11月25日當庭宣示，並記明筆錄在卷可稽（
      見原審卷第25頁），顯見該裁定已當庭宣示生效。被告上
      訴主張原審法院為前開裁定時，未依同法第227 條第1 項
      之規定，將裁定書正本送達當事人，而有不適用上開法則
      及適用不當之違背云云，容有誤會。
（三）按審判期日，應傳喚被害人或其家屬並予陳述意見之機會
      。但經合法傳喚無正當理由不到場，或陳明不願到場，或
      法院認為不必要或不適宜者，不在此限（刑事訴訟法第27
      1 條第2 項參照）；亦即審判期日原則上應傳喚被害人或
      其家屬到庭表示意見，但仍授權法院得依個案具體情節之
      必要性及適當性，決定是否傳喚被害人或其家屬到庭表示
      意見。查原審法院認本案已罪證明確，而被告亦未表明願
      與被害人和解之意願，自無傳喚被害人到庭表示意見之必
      要，則原審法院未於審判期日傳喚被害人到庭，經核於法
      尚無不合。次查，被告涉犯幫助詐欺取財罪，因而侵害前
      開被害人之財產法益，本應於檢察官提起公訴後，主動向
      法院表明願與被害人和解並請法院協助之意願，而非被動
      等待法院或被害人之提出；自無法因原審判決於科刑時，
      指摘被告未能與被害人和解之犯後態度，而倒果為因主張
      原審法院未傳喚被害人為違法。是以，被告上訴主張本件
      有依法應傳喚被害人到庭陳述意見，但未依法傳喚被害人
      並給與陳述意見機會，原審法院有不適用刑事訴訟法第27
      1 條第2 項違背法令之情事云云，顯屬無據，不足採憑。
五、被告前開上訴固無理由而不能憑採；然原審法院審酌「被告
    素行，其將帳戶資料交予他人供犯罪使用，助長他人犯罪，
    非但增加被害人等尋求救濟及治安機關查緝犯罪之困難，亦
    使不法詐欺犯得以順利掩飾其詐欺所得之財物，危害被害人
    等財產安全與社會治安，兼衡被告犯罪動機、目的、手段、
    生活狀況、智識程度、被害人等所受之損害，迄今未與被害
    人等和解，賠償損失，及被告犯後初始否認犯罪，嗣於本院
    審理時方坦承犯行之態度等一切情狀」，而量處有期徒刑4
    月及諭知易科罰金之折算標準，並未審酌被告事後積極與前
    開被害人聯絡，且已與被害人許雀惠、陳麗華達成和解，並
    經被害人許雀惠、陳麗華以書函向本院表明確已與被告達成
    和解並不再追究等語，有被告所提出之和解書、被害人許雀
    惠、陳麗華所具名之書函在卷可參（見本院卷第14頁、第30
    頁、第40頁）；另被害人林麗雀以傳真書函表明未與被告和
    解，但仍選擇原諒被告等語，有被害人林麗雀具名之傳真書
    函在卷可稽（見本院卷第47頁）之犯罪後態度等情狀，而有
    可議之處，原審法院之判決自有不能維持之處，當應由本院
    將原審判決撤銷，自為判決。
六、爰審酌被告曾因賭博分別經法院判決有期徒刑3 月及罰金2,
    000 元等前科記錄（未構成累犯）之素行，有臺灣高等法院
    被告前案紀錄表在卷可考，暨被告犯罪之動機、目的、手段
    、智識程度，犯罪後尚能坦承不諱，並已與被害人許雀惠、
    陳麗華達成和解，且已取得被害人林麗雀之原諒等情，暨被
    告所為有害金融交易秩序，助長詐騙財產之犯罪風氣，且增
    加被害人尋求救濟之困難，被害人被詐騙之金額共有85,850
    元等一切情狀，量處有期徒刑3 月，並諭知易科罰金之折算
    標準；又本院審酌被告前開之犯罪情節，尚不宜為緩刑之諭
    知，併此敘明。
據上論斷，應依刑事訴訟法第369 條第1 項前段、第364 條、第
299 條第1 項前段、第273 條之1 第1 項，刑法第339 條第1 項
、第30條第1 項前段、第2 項、第55條、第41條第1 項前段，刑
法施行法第1 條之1 第1 項、第2 項前段，判決如主文。
本案經檢察官呂丁旺到庭執行職務。
中    華    民    國   100    年    4     月    14    日
                  刑事第九庭  審判長法  官  陳貽男
                                    法  官  蔡聰明
                                    法  官  蔡守訓
以上正本證明與原本無異。
不得上訴。
                                    書記官  許俊鴻
中    華    民    國   100    年    4     月    15    日